【裁判字號】    89,台上,7948
【裁判日期】    891228
【裁判案由】    貪污
【裁判全文】
最高法院刑事判決                              八十九年度台上字第七九四八號
    上  訴  人  甲○○
                乙○○
右上訴人等因貪污案件，不服台灣高等法院台南分院中華民國八十九年九月十三日第
二審判決（八十九年度上訴字第一八九號，起訴案號：台灣嘉義地方法院檢察署八十
七年度偵字第六八四九號），提起上訴，本院判決如左：
    主  文
原判決撤銷，發回臺灣高等法院臺南分院。
    理  由
本件原判決認定上訴人甲○○係嘉義縣梅山鄉（下稱該鄉）瑞峰村村長，負責經辦該
村及上級機關委辦公用工程等事務，為依據法令從事公務之人員。緣於民國八十七年
七月十七日該鄉發生強烈地震，致村內部份道路嚴重受損。該鄉鄉公所乃委由甲○○
僱工搶修受損道路，再核實請領工程款。詎甲○○認有機可乘，竟與「旭成土木包工
業」、「弘邦工程行」之實際負責人即上訴人乙○○基於共同犯意之聯絡，明知該村
「梅草道路」僅發生土石塌方，路面並未受損，且僅以剷土機清除路面，並未鋪設級
配砂石；「倒交山替代道路」僅使用鬆方級配砂石量一千五百零三立方公尺。二人竟
於同年八月十一日商議，由乙○○浮報「梅草道路」使用級配砂石數量六百十一立方
公尺，價值新台幣（下同）五十四萬九千九百元。「倒交山替代道路」使用級配砂石
數量二千四百零五立方公尺，價值二百十六萬四千五百元，而將該不實數量登載於劉
某業務上所作成之「營繕工程結算明細表」及「統一發票」（號碼：ＱＫ00000
000、00000000）上，交予甲○○轉交由不知情之該鄉瑞峰村幹事翁國書
，據以填載於翁某職務上所掌管之「梅山鄉八十七年瑞峰地震災害道路搶修工程雇用
明細表」上；並於同年八月十五日，以該鄉瑞峰村辦公室函，連同前開搶修工程雇用
明細表及統一發票，向該鄉公所申請核發工程款而予以行使，足以生損害於該鄉對於
營繕工程管理，及稅捐稽徵機關對於稅捐稽徵之正確性。該鄉公所建設課長翁文聰及
技士郭芳炎審核查覺有異，並前往「倒交山替代道路」實地勘測得該路級配砂石用量
約僅一千一百十二立方公尺，認甲○○申報不實，乃將該案退回，指示重新核實申報
。陳、劉二人竟仍未予以刪減，復於同年月二十二日（原判決誤載為八十八年八月二
十二日），由乙○○按原申報數量接續製作較詳細而不實之「營繕工程結算明細表」
交由甲○○轉交翁國書，接續利用不知情之翁國書填載於其職務上所掌之另紙「梅山
鄉八十七年瑞峰地震災害道路搶修工程雇用明細表」上，連同前開統一發票，於同年
月二十四日向嘉義縣梅山鄉公所提出申請而予以行使，足以生損害於該鄉公所對於營
繕工程管理之正確性。惟因該鄉公所承辦人員已接獲檢舉及檢察官偵辦本案之傳票，
乃未准核發上開浮報部分（級配數量一千五百十三立方公尺）之工程款（一百三十六
萬一千七百元）等情。因而撤銷第一審關於乙○○部分之判決，改判仍依牽連犯關係
從一重論處乙○○共同與依據法令從事公務之人員，經辦公用工程，浮報數量罪刑。
另維持第一審依牽連犯關係從一重論處甲○○共同依據法令從事公務之人員，經辦公
用工程，浮報數量罪刑之判決，而駁回甲○○在第二審之上訴，固非無見。
惟查，(一)、按刑法第二百十三條公文書不實登載罪之成立，除行為人本身應具有公務
員之身分外，尚須其所登載不實者，係其職務上所掌管之公文書，始足當之。若其所
登載不實者，非其職務上所掌之公文書，或係利用不知情之公務員登載於該公務員職
務上所掌之公文書者，尚不能遽依上開罪名論擬。原判決認定上訴人等二人商議，推
由乙○○將浮報不實之「梅草道路」、「倒交山替代道路」使用級配砂石數量登載於
劉某業務上所作成之「營繕工程結算明細表」及「統一發票」上，並由甲○○轉交由
不知情之瑞峰村幹事翁國書，據以填載於翁某職務上所掌管之「梅山鄉八十七年瑞峰
地震災害道路搶修工程雇用明細表」上，並持以行使等情，而論以刑法第二百十六條
、第二百十三條行使公文書不實登載罪之間接正犯。其既認定上開「梅山鄉八十七年
瑞峰地震災害道路搶修工程雇用明細表」為翁國書職務上所掌管之公文書，並未認定
係甲○○職務上所掌之公文書；乃其理由竟謂上訴人等使不知情之翁某登載不實事項
於上開公文書上之行為，應成立刑法第二百十六條、第二百十三條行使公文書不實登
載罪之間接正犯，依上說明，自有事實與理由矛盾之違誤。究竟上開「梅山鄉八十七
年瑞峰地震災害道路搶修工程雇用明細表」係瑞峰村幹事翁國書職務上所掌管之公文
書，抑或兼屬甲○○職務上所掌之公文書？甲○○對於該公文書填載不實部分有無制
作之權限？若否，能否論以上開罪名之間接正犯？此與判斷上訴人等此部分所為得否
論以上開罪名攸關，自應詳加調查認定。原審對此未予究明，遽依上開罪名論處，亦
有調查未盡之違誤。(二)、按刑法第二百十三條之公文書登載不實罪與同法第二百十五
條之業務登載不實文書罪，俱屬身分犯。前者，其行為人應具有公務員之身分；後者
，則以從事業務之人為其犯罪之主體。惟其共同實施或教唆幫助犯罪者，雖無前項特
定關係，依同法第三十一條第一項之規定，仍以共犯論。是以依該規定就無特定關係
之人論以上開罪名之共同正犯者，自應引用上述法條作為判決之依據，並於理由欄內
加以論敘說明，始為適法。依原判決事實之認定，甲○○係嘉義縣梅山鄉瑞峰村村長
，並非從事業務之人；而乙○○係「旭成土木包工業」、「弘邦工程行」之實際負責
人，亦非具有公務員身分之人。乃原判決就彼等前開所為均論以刑法第二百十三條及
同法第二百十五條之罪之共同正犯，惟並未適用刑法第三十一條第一項，以為論處共
犯之依據，理由內對此亦未加以論敘說明，依上說明，自有判決不適用法則及理由不
備之違法。(三)、按「統一發票」為商業會計法第十五條所稱會計憑證之一種。而商業
負責人、主辦及經辦會計人員或依法受託代他人處理會計事務之人員，明知為不實之
事項，而填製統一發票或其他會計憑證者，應依同法第七十一條第一款之規定論罰。
原判決既認定乙○○為「旭成土木包工業」、「弘邦工程行」之實際負責人，自係商
業負責人；其與甲○○基於共同犯意之聯絡，由乙○○將不實之數量、價額登載於其
業務上製作之統一發票上，並憑以請領工程款等情。倘若無訛，則乙○○此部分所為
應優先適用商業會計法第七十一條第一款之規定論科；而甲○○雖非商業負責人，惟
其既與有此身分之乙○○共同實施犯罪，仍應依刑法第三十一條第一項之規定，論以
該罪之共犯，始為適法。乃原判決就上訴人等此部分所為，均論以刑法第二百十六條
、第二百十五條之行使業務登載不實文書罪，而未優先適用商業會計法第七十一條第
一款論罪科刑，依上說明，自有判決不適用法則之違法。又卷查甲○○向梅山鄉公所
請領本件工程款時，除檢具前揭搶修工程雇用明細表及統一發票等文件外，尚附有「
瑞豐村村辦公室收款收據」一紙，上載金額三百九十六萬三千零七十八元；甲○○並
在該收據上「村長」及「兼辦會計人員」欄上蓋章（見八十七年度他字第二六八號偵
查卷證物袋內附文件）。倘該收據所載金額不實，則上訴人等此部分所為是否應成立
刑法第二百十六條、第二百十三條之罪，亦非無研求之餘地。原審對此部分未併予調
查審究，亦屬可議。上訴意旨雖未指摘及此，然以上均係本院得依職權調查之事項，
應認原判決有撤銷發回之原因。
據上論結，應依刑事訴訟法第三百九十七條、第四百零一條，判決如主文。
中      華      民      國    八十九    年     十二     月    二十八    日
                              最高法院刑事第七庭
                                  審判長法官  吳  雄  銘
                                        法官  池  啟  明
                                        法官  石  木  欽
                                        法官  郭  毓  洲
                                        法官  吳  三  龍
      右正本證明與原本無異
                                              書  記  官
中      華      民      國     九十     年      一      月              日


司法院資訊處製作；財團法人民間司法改革基金會備份。
